【裁判字號】    97,再易,1
【裁判日期】    971210
【裁判案由】    返還土地
【裁判全文】
臺灣花蓮地方法院民事判決               97年度再易字第1號
再審原告    大漢技術學院
法定代理人  乙○○
訴訟代理人  廖學忠律師
再審被告    甲○○
上列當事人間請求返還土地事件，再審原告對於本院民國97年2
月26日96年度簡上字第7號確定判決提起再審之訴，本院不經言
詞辯論，判決如下：
    主      文
再審之訴駁回。
再審訴訟費用由再審原告負擔。
    事實及理 由
一、按再審之訴顯無再審理由者，得不經言詞辯論，以判決駁回
    之，民事訴訟法第502條第2項定有明文。而所謂「顯無再審
    理由」，係指針對再審原告所主張之再審原因，無須另經調
    查辯論，即可判定其不足以動搖原確定判決所為判斷結果而
    言。又不得上訴於第三審法院之事件，經第二審確定之判決
    ，如就足影響於判決之重要證物，漏未斟酌者，亦得以再審
    之訴對之聲明不服，民事訴訟法第497條固定有明文。惟所
    謂就足以影響於判決之重要證物漏未斟酌之情形，係指第二
    審言詞辯論終結前，已經存在並已為聲明之證物，而第二審
    並未認為不必要而仍忽略證據聲明未為調查，或已為調查而
    未就其調查之結果予以判斷，且以該證物足以動搖原確定判
    決之基礎者為限。申言之，該項證物如經斟酌，原判決將不
    致為如此之論斷，若縱經斟酌亦不足影響原判決之內容，或
    原判決曾於理由中說明其為不必要之證據者，均與本條規定
    之要件不符。
二、再審原告主張略以：
（一）本件於第一審即94年度花簡字第218號程序中，再審被告
      於94年11月2日現場施測陳稱：「面對大漢門左手邊鋪設
      有地磚是446-1、446-2是大漢門前之20米道路」；於95年
      2月20日本院審理時亦稱：「現狀可得知是被告鋪設的，
      路也是直通到被告學校，路名叫樹人街」；於95年11月27
      日本院審理時，法官又問：「就446-1、446-2地號土地的
      道路是同一條即樹人街，兩造是否爭執？」，兩造均答：
      「不爭執」。從而，第一審判決依據再審被告之自認，認
      定坐落花蓮縣新城鄉○○段第446-1、446-2地號土地（下
      稱系爭446-1、446-2地號土地）上就是樹人街，樹人街既
      為年代久遠之新城鄉道路，係為公共通行之道路等情，而
      駁回再審被告之訴。又於原審程序中，再審原告於96年5
      月3日準備程序中提出再審被告於第1審之自認為抗辯，並
      於97年1月29日審辦程序中引用再審原告於第一審所提書
      狀、證據資料及言詞辯論筆錄等。是再審原告既將再審被
      告上開自認作為證明系爭土地（即花蓮縣新城鄉○○段
      446-1地號土地如附圖二所示A部分紅磚人行道面積3.29
      平方公尺）為樹人街之範圍乙節之重要證據，然原確定判
      決竟漏未斟酌再審被告之自認，逕以認定系爭土地不在樹
      人街範圍內而為再審原告敗訴判決。
（二）原確定判決已認定系爭土地為新城鄉都市計畫之學校用地
      ，又認定系爭土地為再審原告所占用，惟花蓮縣新城鄉公
      所95年1月12日以新鄉建字第0950000262號函「本鄉○○
      段446-1及446-2地號土地都市計畫使用分區分別為學校用
      地及道路用地，依都市計畫法屬公共設施用地，至其土地
      所有權人使用之權能受有何種限制，請參閱都市計畫相關
      法規」，而依都市計畫法第51條規定：「依本法指定之公
      共設施保留地，不得為妨礙其指定目的之使用，但得繼續
      為原來之使用或改為妨礙目的較輕之使用」，再審被告雖
      為系爭土地之所有權人，但系爭土地既為再審原告使用中
      ，且再審原告之使用符合系爭土地使用分區之規定，再審
      被告基於所有權之權能應受限制，不得妨礙再審原告之使
      用，從而，應不能對再審原告提起返還土地之訴訟。然原
      審雖援用上開證物認定系爭土地為學校用地，卻漏未斟酌
      上開法規而為不利再審原告之判決。
（三）綜上所述，原審就上開足以影響判決之重要且明確之證據
      漏未審酌。為此，爰依民事訴訟法第497規定，提起再審
      之訴。並聲明：(1)鈞院96年度簡上字第7號判決主文第2項
      及第4項應予廢棄。(2)前開廢棄部分再審被告之上訴駁回
      。
三、再審被告之答辯詳如附件民事答辯狀所載。
四、經查：
（一）按民事訴訟法第384條所謂認諾，係指對於訴訟標的之承
      認者而言，若僅對於他造主張之事實而為承認，則屬自認
      ，不得謂之認諾（最高法院44年度台上第165號判例參照
      ）。又當事人主張之事實，經他造於準備書狀內或言詞辯
      論時或在受命法官、受託法官前自認者，無庸舉證；法院
      不能依當事人聲明之證據而得心證得依照職權調查證據。
      依前項規定為調查時，應令當事人有陳述意見之機會。此
      有民事訴訟法第279條第1項、第288條定有明文。查本件
      兩造雖於95年11月27日言詞辯論期日均不爭執446-1、446
      -2地號土地的道路是同一條即樹人街乙情（見第一審卷第
      255頁），然依上開規定僅係再審被告就事實之自認，與
      認諾之效果尚有不同，是原確定判決依花蓮縣政府95年1
      月26日府城計字第0950045980號函（見第一審卷第96-97
      頁）、花蓮縣新城鄉公所96年5月15日新鄉建字第0960004
      524號函及所附附圖、照片（見原審卷第53-61頁）互相比
      對之結果，認定花蓮縣新城鄉○○段446-1地號土地如附
      圖二所示A部分紅磚人行道面積3.29平方公尺（下稱系爭
      土地）非樹人街之一部，而僅屬都市計畫所劃設之學校用
      地，而同段446-2地號土地上如附圖二所示B部分紅磚人行
      道面積55.87平方公尺、C部分樹人街道路使用面積5.08平
      方公尺為樹人街之一部等情，並審酌第一審證人李聖堂所
      畫之套繪圖係誤將系爭土地上之紅磚人行道畫入樹人街之
      範圍，其前開證詞及所畫之套繪圖，與樹人街現況不符，
      而認不足為第一審判決有利於再審原告之證據，尚難認為
      有誤。再審被告自認之事實既與上開證據所示之事實不符
      ，縱經斟酌亦不足影響原判決之內容，從而，再審原告主
      張原確定判決對再審被告之自認漏未斟酌等語，揆諸上述
      說明，自難認原確定判決有何就足以影響於判決之重要證
      物漏未斟酌之情形。
（二）又再審原告雖不否認再審被告為系爭土地之所有權人，惟
      主張原確定判決未審酌都市計畫法第51條規定，再審被告
      基於所有權之權能應受限制，不得妨礙再審原告之使用云
      云。然依花蓮縣新城鄉公所95年1月12日新城建字第09500
      00262號函（見本院卷第22頁），系爭土地為都市計畫使
      用分區之學校用地，且依都市計畫法第51條規定：「依本
      法指定之公共設施保留地，不得為妨礙其指定目的之使用
      ，但得繼續為原來之使用或改為妨礙目的較輕之使用」，
      惟依同法第48條規定：「依照本法指定之公共設施保留供
      公用事業設施之用者，由各該事業機構依法予以徵收或購
      買」，則再審被告對於系爭土地之所有權雖受限制，然再
      審原告可依上開法規予以徵收或購買而取得合法權源，原
      確定判決因再審原告未提出占用系爭土地之合法權源，而
      認定再審原告無權占有系爭土地，應依民法第767條規定
      將系爭土地上之紅磚人行道剷除並返還土地，核屬適法之
      裁判，再審原告前揭主張不足以影響原確定判決之內容，
      是其據以提起再審之訴，顯無理由。
五、綜上，本件再審原告以原確定判決有民事訴訟法第497條規
    定之再審事由提起再審之訴，尚屬無據，其指摘該確定判決
    不當，求予廢棄改判，顯無理由，爰依民事訴訟法第502條
    第2項之規定，不經言詞辯論，逕予判決駁回。
六、據上論結，本件再審之訴為無理由，依民事訴訟法第502條
    第2項、第78條判決如主文。
中    華     民     國    97    年    12  月     10   日
                        台灣花蓮地方法院民事庭
                            審判長法官  張健河
                            法      官  劉柏駿
                            法      官  陳雅敏
以上正本係照原本作成。
本判決不得上訴。
中    華     民     國    97    年    12   月    10    日
                            法院書記官  邱鴻志


司法院資訊處製作；財團法人民間司法改革基金會備份。
